最高法院刑事判決　　　　　　　　　　　　　　　九十一年度台上字第四○六三號
　　上 訴 人 甲 ○ ○ 男.
　　　　　　 乙 ○ ○ 男民.
右上訴人等因違反水土保持法案件，不服台灣高等法院中華民國八十九年四月十八日
第二審更審判決（八十八年度上更(一)字第六五一號，起訴案號：台灣桃園地方法院檢
察署八十五年度偵字第一一一四七號），提起上訴，本院判決如左：
    主  文
原判決撤銷，發回台灣高等法院。
    理  由
本件原判決認定上訴人甲○○、乙○○與戴連福、戴春喜、戴賢達、戴有木、戴文基
、戴文章共有坐落桃園縣蘆竹鄉○○○段山腳小段一四八｜四地號土地（下稱上開山
坡地），已經行政院於民國六十八年十一月二十一日，以台經字第一一七０一號函核
定，並經前台灣省政府於六十九年二月六日，以府農山字第一二０一六六號公告為山
坡地保育利用條例第三條第一款所稱之「山坡地」；復經行政院於八十五年一月十三
日，以台八五農０一三三五號函核定，屬水土保持法第三條第三款所稱之「山坡地」
，並經前台灣省政府於同年三月六日，以府農水字第一二三一四號公告在案。上訴人
等為上開山坡地之共有人兼管理人，依水土保持法規定，係該山坡地之水土保持義務
人，於其上設置墳墓，應先擬具水土保持計畫，送請主管機關核定。乃竟違反該規定
，基於在上開山坡地內供他人設置墳墓之概括犯意聯絡，自七十年間起至八十五年七
月間某日止，先後多次，同意他人在上開山坡地內，設置如原判決附圖一、二即原判
決附表一、二，除其中編號十八、三三、三七、九八、一０二、一０八、一二三號以
外之墳墓計一百零八座（其設置之面積、位置、時間如原判決附表一、二及附圖一、
二所載）。其於八十四年九月間，復基於同前概括犯意，未先擬具水土保持計畫送核
，即同意呂李時（另案判處罪刑）在上開山坡地內，建造如原判決附圖一所示之廟宇
（面積詳見原判決附表一），其設置上開墳墓、建造廟宇，因未先擬具水土保持計畫
，亦未實施水土保持，致嚴重土砂及渣物流失，導致河床淤塞，因未做好坡面保護措
施，造成沖蝕，妨礙排水或灌溉，影響水源涵養，而妨礙公共安全，其隨意堆置棄土
或棄土未加防止沖刷及排水設施，大面積開挖整地設置墳墓及建造乙棟大型寺廟，嚴
重破壞地形地貌及自然景觀與環境，遇豪雨或颱風侵襲雨水挾雜土石外溢及往下游沖
刷，造成該處地層滑動或塌陷，嚴重破壞自然生態及水土保持涵養功能，致生水土流
失。嗣於八十五年七月十一日經桃園縣政府相關單位會勘發現，並經桃園縣蘆竹鄉公
所查報制止等情。因而撤銷第一審所為科刑之判決，改判均論處上訴人二人共同連續
違反於山坡地內設置墳墓，其水土保持義務人應先擬具水土保持計畫送請主管機關核
定之規定，未先擬具水土保持計畫，致生水土流失罪刑（均諭知緩刑）。固非無見。
惟查：(一)、原判決事實認上訴人等於上開山坡地未先擬具水土保持計畫，即供人在其
上設置墳墓、建造廟宇，致嚴重土砂及渣物流失，導致河床淤塞，因未做好坡面保護
措施，造成沖蝕，妨礙排水或灌溉，影響水源涵養，而妨礙公共安全，其隨意堆置棄
土或棄土未加防止沖刷及排水設施，大面積開挖整地設置墳墓及建造乙棟大型寺廟，
嚴重破壞地形地貌及自然景觀與環境，遇豪雨或颱風侵襲雨水挾雜土石外溢及往下游
沖刷，造成該處地層滑動或塌陷，嚴重破壞自然生態及水土保持涵養功能，致生水土
流失等情。理由內並引用桃園縣山坡地保育利用管理查報與取締案件會勘紀錄之記載
，資為認定依據。然依該會勘紀錄所載，僅認其對鄰地影響為：一、嚴重土砂及渣物
流失，導致河床淤塞。二、未做好坡面保護措施，致造成沖蝕。三、妨礙排水或灌溉
。四、影響水源涵養。五、妨礙公共安全。六、隨意堆置棄土或棄土未加防止沖刷及
排水設施。並認本件未經申請核准，而未擬具水土保持計畫，擅自大面積開挖整地設
置約百座墳墓及乙棟大型寺廟，嚴重破壞地形地貌及自然景觀與環境，情節違規重大
（見偵卷第二頁）。原判決事實及理由另謂其遇豪雨或颱風侵襲雨水挾雜土石外溢及
往下游沖刷，將造成該處地層滑動或塌陷，嚴重破壞自然生態及水土保持涵養功能，
致生水土流失之公共危險之語，則未見敘明其所本，致就該部分事實認定所為理由之
論述，尚欠完備，自難認為適法。(二)、原判決理由係以上訴人等在上開山坡地上未擬
具水土保持計畫，先後多次供人在其上設置墳墓、建造廟宇，致生水土流失之犯行，
其一部係在依水土保持法核定公告為該法管制之山坡地以前，因而論斷上訴人等原係
犯修正前山坡地保育利用條例第三十五條第三項之罪，其後之犯行則係犯水土保持法
第三十三條第三項之罪，其先後多次觸犯構成要件相同之罪名，係以概括犯意為之，
應依連續犯，論以屬特別法性質之水土保持法第三十三條第三項一罪。然山坡地保育
利用條例於八十七年一月七日修正前，係以水土保持義務人未先擬具水土保持計畫送
核定，擅自經營使用山坡地，致生公共危險為其構成要件，不以實害之發生為必要，
係屬危險犯，此與水土保持法第三十三條第三項上段規定之罪名，係以致生水土流失
之具體結果為要件者，兩不相侔，能否認二者之犯罪構成要件相同，仍非無疑，原判
決理由對之未為必要說明，逕認上訴人等先後所犯係屬構成要件相同之罪名云云，同
屬理由欠備。(三)、依原判決附表二編號三、四十一、五十三、六十九、七十一、八十
三、一二四及一二五號設置時間欄所載，上訴人等係於八十五年間將上開山坡地供人
設置墳墓，對其犯罪時間並未明確認定係於八十五年三月六日以後所為，乃於判決理
由謂上開山坡地於八十五年三月六日經前台灣省政府公告為屬水土保持法第三條第三
款所稱之「山坡地」，且水土保持法係山坡地保育利用條例之特別法，遂認上訴人各
該部分所為係犯水土保持法第三十三條第三項之罪等語，致所為事實認定與其理由之
論述已不相一致。同樣情形，原判決理由三認附表二編號第十八、九十八及一０八號
所示墳墓，係於六十九年二月六日前台灣省政府將之公告為山坡地保育利用條例第三
條第一款之山坡地之前所設置，遂認上訴人等被訴各該部分犯行，不能證明，而為有
利於彼等之認定。但依上開附表二所示各該三處墳墓設置時間欄之記載，均係於六十
九年間，並未明確認定係於六十九年二月六日之前所設置，是原判決理由上開論述與
該附表二所載，亦有出入。均非適法。(四)、刑事訴訟法第九十五條第一款規定：「訊
問被告應先告知犯罪嫌疑及所犯所有罪名。罪名經告知後，認為應變更者，應再告知
。」此乃被告在刑事訴訟法上應受告知之權利，為行使防禦權之前提，屬於人民依憲
法第十六條所應享有之訴訟基本權，旨在使被告能充分行使防禦權，以避免突襲性裁
判之發生，而維審判之公平。故法院如就起訴效力所及之事實，認為被告所犯罪名有
所增加或變更，即應於審判期日或之前踐行告知之程序；否則如於辯論終結後，逕行
以新增或變更之罪名，論處罪刑，即與上開規定不合，亦違背憲法第八條第一項所稱
「非由法院依法定程序不得審問處罰」之規定，實已剝奪被告所應享有憲法上正當法
律程序之保障，自應認該判決為違法。本件原審於八十九年四月十一日進行審判程序
，其筆錄固記載「審判長法官先對被告告知其犯罪之嫌疑及所犯所有罪名」，而於其
下括弧內則註明「詳如起訴書所載」（見原審更(一)卷第一０一頁）。但本件檢察官起
訴書就上訴人等未擬具水土保持計畫送核，在上開山坡地供人設置墳墓、建造寺廟之
行為，認係犯水土保持法第三十二條第一項之罪；原判決變更起訴法條，改論以同法
第三十三條第三項罪刑，卻未於審判期日及其前訊問時，告知此項變更之罪名，其程
序之踐行尤與上開告知義務之規定有悖，其判決為違背法令。以上或係上訴意旨所指
摘，或為本院得依職權調查之事項，應認原判決有撤銷發回更審之原因。原判決不另
諭知無罪部分，基於審判不可分之原則，併予發回。
據上論結，應依刑事訴訟法第三百九十七條、第四百零一條，判決如主文。
中      華      民      國    九十一    年      七      月     十八     日
                              最高法院刑事第十二庭
                                  審判長法官  張  淳  淙
                                        法官  謝  俊  雄
                                        法官  蘇  振  堂
                                        法官  張  春  福
                                        法官  呂  丹  玉
      右正本證明與原本無異
                                              書  記  官
中      華      民      國    九十一    年      七      月    二十三    日
